【裁判字號】    99,台上,2198
【裁判日期】    991125
【裁判案由】    租佃爭議
【裁判全文】
最高法院民事判決            九十九年度台上字第二一九八號
上  訴  人  廖本洋
            廖土爐
            廖榮茂
            廖榮森
共      同
訴訟代理人  陳鄭權  律師
上  訴  人  陳阿臺
            陳阿榮
            陳錦章
共      同
訴訟代理人  葉民文律師
上列當事人間因租佃爭議事件，兩造對於中華民國九十九年七月
十四日台灣高等法院第二審判決（九十八年度上字第一六三號）
，各自提起上訴，本院判決如下：
    主  文
原判決除假執行部分外廢棄，發回台灣高等法院。
    理  由
本件上訴人廖本洋、廖土爐、廖榮茂、廖榮森（下稱廖本洋等四
人）主張：伊共有桃園縣中壢市○○段一二一七－一、一三六○
、一三六○－一至一三六○－七、一四七六、一四七六－一至一
四七六－三、一五二四、一五二四－一至一五二四－十、一五五
○、一五五○－一至一五五○－八等三十三筆土地，於民國四十
四年一月一日與對造上訴人陳阿臺、陳阿榮、陳錦章（下稱陳阿
臺等三人）之被繼承人陳瑞統訂立耕地三七五租約（下稱系爭耕
地租約），將系爭土地出租與陳瑞統，最後一次續訂租約日期為
八十年一月一日，嗣陳瑞統於八十二年十一月七日死亡，由對造
上訴人陳阿臺等三人繼承陳瑞統之承租權。而系爭土地中桃園縣
中壢市○○段第一二一七－一、一五二四－四、一五二四－七地
號土地業經政府照價收買，所有權人為中華民國，現由國防部軍
備局管理中。且系爭土地業於七十二年間，經政府依都市計畫法
編定為住宅區○道路用地、商業區及機關用地為由，伊自得依耕
地三七五減租條例第十七條第一項第五款規定終止租約。退步言
，縱認系爭土地中一五五○、一五五○－一至一五五○－八地號
九筆土地之地目為建，一五二四、一五二四－一至一五二四－十
地號十一筆土地之地目為池，而無耕地三七五減租條例第十七條
第五款規定之適用，惟上開土地係供陳阿臺等三人耕作便利而無
償提供，是兩造應成立使用借貸關係，該使用借貸關係隨伊終止
系爭耕地租約而終止甚明。故陳阿臺等三人就原判決附表（下稱
附表）一之三十筆土地均有交還之義務，惟陳阿臺等三人迄仍無
權占用系爭土地，依民法第一百七十九條規定，伊得向陳阿臺等
三人請求最近五年內，即自九十一年六月一日起算相當於租金之
不當得利等情，求為命陳阿臺等三人應協同伊將附表一所示土地
辦理終止租約登記，並返還予伊、並應將坐落系爭前寮段第一二
一七之一地號等三筆土地辦理租約註銷登記、及給付伊蓬萊稻五
千七百零五台斤，暨自九十六年六月一日起至終止租約登記並返
還前開土地之日止，按年給付伊蓬萊稻谷一千一百四十一台斤之
判決（第一審判命陳阿臺等三人應將附表一所示土地返還廖本洋
等四人，並給付廖本洋等四人蓬萊稻穀五千七百零五台斤，暨自
九十六年六月一日起至返還附表一所示土地之日止，按年給付廖
本洋等四人蓬萊稻穀一千一百四十一台斤；並駁回廖本洋等四人
其餘請求。陳阿臺等三人就其敗訴部分，未聲明不服）。
上訴人陳阿臺等三人則以：系爭土地雖有部分編定他用，但尚未
定期實行，且目前現狀仍由伊耕作，依土地法第八十三條規定，
伊得繼續為從來之使用。且廖本洋等四人雖曾表示終止系爭耕地
租約，但對於伊繼續使用系爭土地，並未表示反對。又兩造就坐
落桃園縣中壢市○○段一二一七地號面積○．○三五四公頃土地
仍有租佃關係存在，而系爭土地中溜（池）、建地目土地即重測
前之一○三、一○五－一地號土地（重測後為一五二四、一五二
四－一至一五二四－十、一五五○、一五五○－一至一五五○－
八），一為無償供為灌溉使用的溜池，一為無償建築農舍使用，
雖併同耕地訂於同一租約內，惟屬於供承租人附帶使用之免租土
地，則對造廖本洋等四人就前開溜（池）、建地目土地，仍應本
於兩造間之租佃關係繼續附帶及無償提供、不得請求返還等語，
資為抗辯。
原審將第一審所命陳阿臺等三人返還一五五○地號（B ）土地部
分、一五五○－一地號（B ）土地部分、一五五○－四地號土地
部分、一五五○－七地號土地部分、一五五○－八地號土地部分
及給付蓬來稻穀逾四千零十台斤暨自九十六年六月一日起按年給
付稻穀部分予以廢棄，駁回廖本洋等四人該部分之訴；並駁回陳
阿臺等三人其餘上訴，無非以：查上訴人廖本洋等四人於四十六
年七月十七日與訴外人陳瑞統就重測前之桃園縣中壢市○○段一
○八－四、一○八－五、一○九－七、一○九－九、一○三、一
○五－一地號土地訂立私有耕地租約，約定租額為每年實物一千
一百四十一台斤。陳瑞統於八十二年十一月七日死亡，由上訴人
陳阿臺等三人繼承陳瑞統前開承租權等情，有私有耕地租約、繼
承系統表、台灣桃園地方法院八十三年一月十日桃院義民家繼愛
字第二十二號函、戶籍登記簿謄本可稽。另查系爭私有耕地租約
所載土地計有中壢市○○段一○八－四、一○八－五、一○九－
七、一○九－九、一○三、一○五－一地號等六筆土地，其中僅
一○八－四、一○八－五、一○九－七、一○九－九地號地目為
「田」，一○三地號地目為「池」，一○五－一地目為「建」。
陳阿臺等三人復自承一○三地號土地係無償作為水池供灌溉之用
，一○五－一地號土地則為建地無償供承租人搭蓋農舍等之用。
故僅一○八－四、一○八－五、一○九－七、一○九－九地號四
筆土地屬耕地三七五租約，至一○三、一○五－一地號二筆土地
並非耕地，而係為便利耕作，由地主無償提供予承租人供為灌溉
溜池或農舍之用，應屬使用借貸，尚無耕地三七五租約之適用。
次查，前開一○八－四、一○八－五地號土地經查位於中壢市○
○段一○八－三地號土地內，而無獨立之地籍地號，嗣重測分割
為同段一二一七、一二一七－一地號二筆土地，有桃園縣中壢地
政事務所八十六年五月十三日中地一謄字第二七三○號函可稽，
並經台灣高等法院八十七年度上更(一)字第一四九號判決認定在案
。前開一○九－七地號土地經重測後為中壢市○○段一四七六地
號土地，嗣再分割為一四七六、一四七六－一至一四七六－三地
號等四筆土地。前開一○九－九地號土地經重測後為中壢市○○
段一三六○地號，嗣再分割為同段一三六○、一三六○－一至一
三六○－七地號等八筆土地。前開一○三地號土地經重測後為中
壢市○○段一五二四地號土地，嗣再分割為一五二四、一五二四
－一至一五二四－十等十一筆土地。前開一○五－一地號土地經
重測後為中壢市○○段一五五○地號，嗣再分割為一五五○、一
五五○－一至一五五○－八地號等九筆土地，合計為三十四筆。
其中一二一七－一、一五二四－四、一五二四－七地號等三筆土
地分別於八十六年二月三日、八十五年一月二十三日以買賣為原
因移轉登記為中華民國所有，管理者為國防部軍備局。此有土地
登記簿謄本可稽。次按耕地三七五減租條例第十七條第一項第五
款及第二項規定耕地租約在租佃期限未屆滿前，經依法編定或變
更為非耕地使用時，得終止租約，出租人並應給予承租人補償，
係該條例於七十二年十二月二十三日修正時所增訂，旨在配合獎
勵投資條例第六十五條及平均地權條例第七十六條、第七十七條
規定，以促進土地之利用。故衹須耕地已依法編定或變更為非耕
地使用，不論其編定或變更係在租約訂立前或租約訂立後，出租
人均得據以終止租約。系爭一四七六、一四七六－一至一四七六
－三、一三六○、一三六○－一至一三六○－七等十二筆土地業
經編定為非耕地使用，出租人即廖本洋等四人自得依耕地三七五
減租條例第十七條第一項第五款終止租約。查陳阿臺等三人前起
訴請求廖本洋等四人協同就系爭租約所載土地辦理承租人名義變
更為陳阿臺等三人，廖本洋等四人於該訴訟中即以八十五年九月
三日補充答辯狀表示依耕地三七五減租條例第十七條第一項第五
款規定終止系爭租約，該答辯狀於當日並交予陳阿臺等三人之訴
訟代理人收受。是廖本洋等四人主張系爭一四七六、一四七六－
一至一四七六－三、一三六○、一三六○－一至一三六○－七等
十二筆土地部分之三七五租約業經其合法終止，堪予信實。且台
灣高等法院八十七年度上更(一)字第一四九號判決亦認系爭租約所
載土地除一二一七地號Ｂ部分土地面積○．○三五四公頃為陳阿
臺等三人現任耕作，未經變更土地使用分區，仍可為耕地使用外
，其餘土地均須編定為非耕地使用，且經廖本洋等四人合法終止
租約，故判決廖本洋等四人僅就一二一七地號Ｂ部分面積○．○
三五四公頃土地應協同陳阿臺等三人辦理承租人名義變更，而駁
回陳阿臺等三人其餘變更承租人名義之請求。前開一二一七地號
Ｂ部分土地面積○．○三五四公頃協同辦理變更承租人名義部分
並告確定，陳阿臺等三人就其餘敗訴部分提起第三審上訴，經最
高法院八十八年度台上字第二一八四號判決將重測前一○五－一
地號土地部分（即現一五五○、一五五○－一至一五五○－八地
號）發回外，其餘上訴均予駁回。嗣經台灣高等法院八十八年度
上更(二)字第四二五號判決認地目「池」、「建」部分僅為提供陳
阿臺等三人用水、居住而附帶提供，故駁回陳阿臺等三人變更承
租人名義之請求，陳阿臺等三人不服提起第三審上訴，業經最高
法院八十九年度台上字第二一七一號裁定駁回確定在案。而陳阿
臺等三人嗣依耕地三七五減租條例第十七條第二項規定請求廖本
洋等四人給付補償金，亦經台灣高等法院九十四年度上更(一)字第
五十二號判決廖本洋等人應給付陳阿臺等三人補償金新台幣（下
同）四百四十三萬七千零七十二元本息確定。由上可知，系爭一
四七六、一四七六－一至一四七六－三、一三六○、一三六○－
一至一三六○－七等十二筆土地部分之三七五租約確經廖本洋等
四人合法終止。則廖本洋等四人以租約終止為由，請求陳阿臺等
三人返還前開土地，即屬有據。廖本洋等四人固主張陳阿臺等三
人就一二一七地號Ｂ部分土地，自台灣高等法院八十七年度上更
(一)字第一四九號判決確定後，即未繳納地租，已積欠逾二年之地
租總額，爰以辯論意旨續(四)狀催告上訴人陳阿臺等三人於十日內
給付，如逾期未給付，即以該書狀為終止租約之意思表示云云。
惟陳阿臺等三人辯稱其迭次發函催請廖本洋等四人前來收租，廖
本洋等四人均未予置理，伊依法不負遲延責任等語。查系爭租約
約定租額為實物一千一百四十一台斤，其第四條第一款並約定繳
納實物地點定在佃戶。是本件地租應屬往取債務，廖本洋等四人
既未能舉證證明其曾依約赴陳阿臺等三人處收取地租而未能收得
，即難謂陳阿臺等三人應負欠租責任，廖本洋等四人自無從據此
終止該部分之租約。再查系爭租約所載重測前一○五－一地號土
地原係廖本洋等四人無償供承租人搭蓋農舍使用，而陳阿臺等三
人現於一五五○地號 (B)部分、一五五○－一地號 (B)部分、一
五五○－四、一五五○－七、一五五○－八地號土地內有搭建農
舍使用，占用如原判決附圖所示面積計二百三十八平方公尺之土
地，且陳阿臺等三人就一二一七地號Ｂ部分土地迄仍有耕作，此
據履勘現場並囑託桃園縣中壢地政事務所派員繪測查明屬實，有
勘驗筆錄、照片及土地複丈成果圖可稽。故就作為農舍使用之土
地，廖本洋等四人仍有提供之義務，尚不得請求陳阿臺等三人返
還。至一五五○地號 (A)、一五五○－一地號 (A)、一五五○－
二、一五五○－三、一五五○－五、一五五○－六地號部分，並
未搭蓋農舍，樹木、雜草叢生，農舍前空地為砂土地面，遇水即
遍地泥濘，且週遭樹木甚多，落葉滿地，顯未供為曬穀場使用，
此觀卷附照片甚明。故此部分使用借貸目的應已消滅，廖本洋等
四人自得請求陳阿臺等三人返還。陳阿臺等三人雖辯稱系爭租約
所載重測前一○三地號土地（即現一五二四、一五二四－一至一
五二四－十等十一筆土地）係無償作為水池灌溉之用，因一二一
七地號Ｂ部分仍有耕作事實，此部分土地即無庸返還云云。但查
，前開土地僅一五二四地號 (A)、一五二四－一地號 (B)、一五
二四－三地號 (A)、一五二四－六地號 (B)、一五二四－八地號
(A )部分土地作為池塘之用，其餘部分則為草坪、步道等，此亦
據履勘現場及囑託桃園縣中壢地政事務所派員繪測查明屬實，有
勘驗筆錄、照片及土地複丈成果圖可稽。而前開水池係台灣省石
門農田水利會依農田水利會灌溉排水管理要點設立管理，現場出
水口、水閘門、溝渠均由該水利會建造及維護，水閘門之鎖頭、
鑰匙亦由該水利會設置、保管，僅在用水期間，為便利農民，會
委託就近之用水人代為開啟閘門，此據該水利會職員胡雅婷、鄭
博光證述綦詳。參以農田水利會灌溉排水管理要點第二章第五條
規定：「水利會應依據灌溉地清冊、灌溉地籍圖，訂定年度正常
灌溉計畫，並報農委會備查後公告之」。顯見陳阿臺等三人所耕
作之一二一七地號Ｂ部分土地之灌溉係由台灣省石門農田水利會
負責實施。是系爭一五二四、一五二四－一至一五二四－十等十
一筆土地，不論有無作為水池使用，陳阿臺等三人之使用借貸目
的均已消滅。廖本洋等四人請求返還，應有理由。按無權占有他
人土地，可能獲得相當於租金之利益為社會通常之觀念，最高法
院著有六十一年台上字第一六九五號判例參照，易言之，無權占
有他人土地，即可能造成土地所有權人受有相當於租金之損害。
依上開說明，系爭一四七六、一四七六－一至一四七六－三、一
三六○、一三六○－一至一三六○－七等十二筆土地部分之三七
五租約業經廖本洋等四人於八十五年九月三日合法終止，而一五
二四、一五二四－一至一五二四－十、一五五○、一五五○－一
(A )、一五五○－二、一五五○－三、一五五○－五、一五五○
－六地號土地之使用借貸目的亦因租約之終止而消滅，陳阿臺等
三人自均負有返還義務。陳阿臺等三人未予返還仍予占用，自屬
無權占有，廖本洋等四人請求陳阿臺等三人給付相當於租金之不
當得利即有理由。查系爭租約租額為每年實物即蓬萊稻穀一千一
百四十一台斤，此觀租約之記載甚明，兩造亦均同意不當得利租
金仍按此標準計算。惟前開租額係按田地全部為計算，然原出租
田地中之一二一七地號Ｂ部分面積三百五十四平方公尺仍有租佃
關係存在，另一二一七－一地號面積三一七．四一平方公尺部分
早於八十六年二月三日移轉登記為中華民國所有，自應予扣除。
查系爭租約田地部分面積（即一三六○、一三六○－一至一三六
○－七、一四七六、一四七六－一至一四七六－三、一二一七－
一、一二一七Ｂ）計為五四九七．○五平方公尺，經扣除一二一
七－一及一二一七地號Ｂ部分面積後，其面積為四八二五．六四
平方公尺。依此比例計算，其租額應為一千零二台斤。又依卷附
土地登記簿謄本記載，廖本洋等四人就系爭一三六○、一三六○
－一至一三六○－七、一四七六、一四七六－一至一四七六－三
等地號土地之應有部分僅各為五分之一，合計為五分之四，故其
所得請求相當於租金之不當得利應按其應有部分比例計算，即八
百零二台斤。則廖本洋等四人僅得請求陳阿臺等人給付九十一年
六月一日至九十六年五月三十一日相當於租金之不當得利計蓬來
稻穀四千零一十台斤，及自九十六年六月一日起至返還土地之日
按年給付蓬萊稻穀八百零二台斤。從而，廖本洋等四人依耕地三
七五租約、使用借貸及不當得利法律關係，請求陳阿臺等三人返
還系爭一四七六、一四七六－一至一四七六－三、一三六○、一
三六○－一至一三六○－七、一五二四、一五二四－一至一五二
四－十、一五五○、一五五○－一 (A)、一五五○－二、一五五
○－三、一五五○－五、一五五○－六地號土地，並給付廖本洋
等四人蓬萊稻穀四千零一十台斤及自九十六年六月一日起至返還
前開土地之日止按年給付廖本洋等四人蓬萊稻穀八百零二台斤，
洵屬有據，應予准許。逾此所為請求，為無理由，應予駁回等詞
，為其判斷之基礎。
查原審謂：陳阿臺等三人現於一五五○地號 (B ) 部分、一五五
○－一地號 (B ) 部分、一五五○－四、一五五○－七、一五五
○－八地號土地內有搭建農舍使用云云，惟卷附台灣高等法院八
十七年度上更（一）字第一四九判決卻認定：（重測前）一○五
－一地號土地上，日據時代業主（即廖本洋等四人之先父）即蓋
有自用住宅房屋，因鑑於陳阿臺等三人一家子女眾多，為改善其
生活並兼顧耕作方便，乃無條件提供其作為農舍居住使用，非由
陳阿臺等三人建造農舍云云（見原審卷第二宗第一三頁），兩者
認定迴異，則該農舍是否為陳阿臺等三人所建，即有查明之必要
。且陳阿臺等三人目前就一二一七地號B 部分土地仍有耕作，為
原審所認定之事實，惟其耕作面積已大幅減少，廖本洋等四人主
張：陳阿臺等三人不僅擁有放領耕地一點二五○二甲，陳阿臺等
三人在其自有農地亦可自行建築農舍使用，其無繼續提供農舍之
必要等語（見原審卷第一宗第一七一頁），則陳阿臺等三人是否
需使用一五五○地號 (B)部分、一五五○－一地號 (B)部分、一
五五○－四、一五五○－七、一五五○－八地號土地內之農舍，
亦待查明。又一五二四－四、一五二四－七地號等二筆土地於八
十五年一月二十三日以買賣為原因移轉登記為中華民國所有，管
理者為國防部軍備局（見一審卷第一五五頁、第一六○頁），亦
為原審所認定之事實，則廖本洋等四人已非所有權人，原審竟命
陳阿臺等三人返還該二筆土地予廖本洋等四人（見原判決第一一
頁第二六行），自有未洽。且計算不當得利部分，僅扣除一二一
七地號B 部分，而未扣除一五二四－四、一五二四－七地號部分
（見原判決第一一頁第二六行），亦有未當。則廖本洋等四人得
請求者究為若干，陳阿臺等三人應給付者為何，均應發回查明。
兩造上訴論旨，各指摘原判決關於其敗訴部分不當，求予廢棄，
均非無理由。
據上論結，本件兩造之上訴均為有理由。依民事訴訟法第四百七
十七條第一項、第四百七十八條第二項，判決如主文。
中    華    民    國  九十九  年   十一   月  二十五  日
                      最高法院民事第三庭
                          審判長法官  劉  延  村  
                                法官  許  澍  林  
                                法官  黃  秀  得  
                                法官  鄭  傑  夫  
                                法官  魏  大  喨  
本件正本證明與原本無異
                                      書  記  官  
中    華    民    國  九十九  年   十二   月    七    日
                                                      Ｑ

司法院資訊處製作；財團法人民間司法改革基金會備份。
